【裁判字號】    98,上,1208
【裁判日期】    991012
【裁判案由】    清償債務
【裁判全文】
臺灣高等法院民事判決                  98年度上字第1208號
上  訴  人  華南金資產管理股份有限公司
法定代理人  癸○○
訴訟代理人  符玉章律師
            柯惇云律師
參  加  人  台灣土地銀行股份有限公司
法定代理人  甲○○
訴訟代理人  寅○○
            丙○○
被  上訴人  壬○○○
            乙○○○
            戊○○
            庚○○
            辛○○
            己○○
共      同
訴訟代理人  蘇明淵律師
上列當事人間請求清償債務事件，上訴人對於中華民國98年9月1
7日臺灣桃園地方法院97 年度訴字第1198號第一審判決，提起上
訴，經本院於中華民國99年9月28日言詞辯論終結，判決如下：
    主  文
原判決廢棄。
上開廢棄部分，被上訴人應於繼承被繼承人黃雙霖所得遺產範圍
內，連帶給付上訴人新台幣肆佰萬元及自民國94 年4月24日起至
清償日止，按年利率百分之2.91計算之利息，暨自民國94年4月2
4 日起至清償日止，逾期在六個月以內者，按上開利率百分之10
；超過六個月者，按上開利率百分之20計算之違約金。
第一、二審訴訟費用由被上訴人連帶負擔。
因參加訴訟所生之費用，由被上訴人連帶負擔。
    事 實 及 理 由
一、被上訴人經合法通知未於言詞辯論期日到場，核無民事訴訟
    法第386 條所列各款事由，爰依上訴人之聲請，由其一造辯
    論而為判決，合先敘明。
二、上訴人主張：
  (一)訴外人黃雙霖於民國93 年2月10日與參加人簽訂住宅貸款契
    約（下稱系爭貸款契約），於向參加人貸款新台幣（下同）
    400萬元，約定清償日期為113年2月23日，利息自93年2月23
    日起至94年2月23日止，按年息2.5%計算，自94年2月23日起
    至95 年2月23日止，按參加人公告指數型房貸指標利率加計
    1.32%計算（延滯當時合計為2.91%），自95 年2月23日起，
    按參加人公告指數型房貸指標利率加計1. 57%計算。遲延履
    行時，除按上開利率計息外，逾期在6 個月以內者，按上開
    利率10%，逾期6 個月以上者，就超過部分，按上開利率20%
    計付違約金。並由黃雙霖將其所有坐落桃園縣平鎮市○○段
    第279、280 地號土地及其上同段第268建號建物（門牌號碼
    為桃園縣平鎮市○○街67號）之不動產，設定第一順位抵押
    權予參加人為擔保，上開借款已由參加人全數撥入黃雙霖設
    於參加人之帳戶（中壢分行帳戶000000000000）內，惟黃雙
    霖僅繳息至94 年4月23日即未再履約，依約全部債務視同到
    期，因黃雙霖逾期未依約清償上開之債權（下稱系爭債權）
    。參加人乃於96 年4月27日依金融機構合併法第15條規定，
    將系爭債權出售予上訴人，並於96 年6月12日完成交割，及
    依照同法第15條第1項第1款準用第18條第3 項之規定為聯合
    公告，以代債權讓與之通知，系爭債權業經移轉為上訴人所
    有。
  (二)嗣黃雙霖於94 年4月25日死亡，其配偶蘇澖珍係大陸地區人
    士，未於繼承時起聲明繼承已逾三年，依法視為拋棄繼承，
    其父黃記船又於95 年2月25日過世，依次應由第三順位之兄
    弟姊妹即被上訴人繼承（其中黃雙霖之姊黃玉梅於74年8 月
    15日死亡）。爰依消費借貸及繼承之法律關係，求為命被上
    訴人應連帶給付400 萬元，及法定遲延利息暨違約金之判決
    。
  (三)原審以系爭貸款契約不能證明真正等情為由，駁回上訴人之
    訴，尚有未洽，爰提起上訴，求為將原判決廢棄，改判命被
    上訴人連帶給付400萬元，及自94年4月24日起至清償日止，
    按年利率2.91%計算之利息，暨自94年4月24日起至清償日止
    ，其逾期在6個月以內者，按上開利率10%，超過6 個月者，
    就超過部分，按上開利率20%計付違約金之判決等語。
三、被上訴人未於最後言詞辯論期日到場，據其在準備程序陳述
    略以：上訴人提出之系爭契約、抵押權設定契約書及無租賃
    切結書文書上載之簽名皆為黃「雙」霖，與黃雙霖生前對外
    皆以黃「」霖為簽名之習慣不同，伊否認上開書證及簽名
    之真正。是上訴人應就系爭契約係黃雙霖與參加人所簽訂，
    及該筆款項確為黃雙霖所提領等情先為舉證；且黃雙霖生前
    患有腎臟病，必須每天洗腎，無法正常工作及收入，亦無任
    何存款或積蓄，遑論有能力購買不動產，至上訴人提出授信
    審核書主張黃雙霖於92 年間有100萬元收入，伊否認其真正
    ，上訴人應舉證該文書為黃雙霖所親簽。縱認系爭債權存在
    ，惟被上訴人壬○○○、乙○○○、戊○○為黃記船之女，
    出嫁時即已遷出，未與黃記船同居達十餘年，其餘被上訴人
    雖與黃記船同居，惟亦無法於繼承開時始即知悉黃記船前已
    繼承黃雙霖之債務，是本件應適用新修正之民法繼承篇施行
    法第1條之3第4 項規定，以伊所得之遺產為限，負清償責任
    ，上訴人之請求應予駁回等語。
四、參加人為上訴人而參加，其聲明及陳述，同上訴人。
五、本院依上訴人之聲請（本院卷第200 頁背面），調閱台灣桃
    園地方法院檢察署96年度偵字第2476號偵查卷、台灣桃園地
    方法院97年度易字第1075號、本院98年度上易字第1854號刑
    事卷（本院卷第220頁背面）。
六、上訴人主張黃雙霖系爭借款及債權讓與之事實，有上訴人提
    出之96 年6月12日台灣新生報「全國版廣告」、債權讓與證
    明書、系爭借款契約節本（見支付命令卷第7-10頁）、系爭
    借款契約、抵押權設定契約書、切結書、黃雙霖戶籍謄本、
    桃園縣平鎮地政事務所97 年12月1日函及其檢送之系爭不動
    產異動索引、土地登記申請書、土地增值稅繳款書、抵押權
    設定契約書、系爭不動產所有權移轉契約書、呂金郎及黃雙
    霖國民身分證、呂金郎印鑑證明及系爭不動產所有權狀、黃
    雙霖存款印鑑卡、轉帳收入傳票、交易明細等影本，附卷可
    稽（見本院卷第35-41、90-108、112-116、13-131頁）；而
    黃雙霖死亡後，其配偶為大陸地區人民，已逾三年未為聲明
    繼承，且黃雙霖之姊黃玉梅於74 年8月15日死亡，其子女張
    文謙、張瑞玉、張壬謙於97年7月3日經原法院家事法庭准予
    拋棄繼承，被上訴人為黃雙霖之第三順位之繼承人等情，有
    兩造所不爭執為真正之繼承系統表、被上訴人之戶籍登記簿
    謄本、黃雙霖與大陸地區人民結婚登記申請書、財團法人海
    峽交流基金會證明、大陸福建省福州市公證處公證書、結婚
    證明書、福州市准予結婚登記證書、財政部台灣省北區國稅
    局遺產稅核定通知書等影本可稽（見支付命令卷第5及11-19
    頁，原審卷第41、51-53頁，本院卷第113-119、161-169 頁
    ）。且被繼承人黃雙霖、黃記船之繼承人均未聲明拋棄繼承
    或限定繼承，亦有原法院家事法庭97年6月2日函可稽（見原
    審卷第42頁），堪信上訴人此部分主張為真實。惟被上訴人
    否認黃雙霖有向參加人借款之情事，並以前揭情詞置辯。是
    本件應審酌者為：(一)黃雙霖與參加人間之系爭借貸契約是否
    成立？(二)被上訴人是否應負繼承人清償責任？(三)被上訴人得
    否主張民法繼承編施行法第1條之3第4 項規定，以其繼承所
    得之遺產為限，負清償責任？茲分述如下：
  (一)關於系爭借貸契約之成立部分：
    1.被上訴人抗辯系爭借款契約、抵押權設定契約書及切結書
      等文書之簽名皆為黃「雙」霖，而黃雙霖生前對外皆以黃
      「」霖為簽名，兩者顯然不同，否認上開書證簽名之真
      正。且黃雙霖生前患有腎臟病，必須每天洗腎，無法正常
      工作及收入，亦無任何存款或積蓄，遑論有能力購買系爭
      不動產，至上訴人提出授信審核書主張黃雙霖於92年間有
      100萬元收入，伊亦否認其真正等語。
    2.查系爭系爭貸款契約、切結書確由黃雙霖本人親自對保、
      簽名等情，業經證人即借款時參加人中壢分行襄理丑○○
      及負責放款業務之經辦人子○○於本院證述明確並指認申
      辦人照片係黃雙霖本人無訛（見本院卷第126-129 頁）；
      而系爭不動產原為訴外人丁○○所購買，因其信用有瑕疵
      恐影響貸款，故經黃雙霖之兄即被上訴人己○○之介紹，
      乃以黃雙霖名義為信託登記。嗣因丁○○委託訴外人林
      盛代為處理系爭不動產之出租事宜，林盛逕將租金佔為
      已有，丁○○遂向檢察官告訴林盛涉有背信罪嫌，經檢
      察官提起公訴，並經原法院及本院刑事庭林盛有罪在案
      ，有該刑事判決書可稽（見本院卷第221-229 頁），並經
      己○○於原審刑事庭供證明確（見原審刑事卷第188 頁）
      ，及其所簽名之「信託書」原本一紙，附於原審刑事卷第
      193頁可按。復經本院調閱台灣桃園地方法院檢察署96 年
      度偵字第2476號偵查卷、原法院刑事庭97年度易字第1075
      號、本院刑事庭98年度上易字第1854號刑事卷，查證屬實
      。且證人己○○、丁○○於本院訊問時，亦證明貸款及對
      保都是黃雙霖自己去辦的等語，有準備程序筆錄可稽（見
      本院卷第277-280頁）。
    3.按證人係陳述自己所經歷具體事實之第三人，為不可代替
      之證據方法，如果確係在場聞見待證事實，而其證述又非
      虛偽者，縱令證人與當事人有親屬、親戚或其他利害關係
      ，其證言亦非不可採信。本件證人丑○○及子○○為系爭
      貸款之經辦人，其所為證言與系爭貸款是否成立息息相關
      ；而證人己○○不僅為被上訴人並為其他被上訴人之兄；
      證人丁○○則為系爭不動產之所有人，其等證言與其自身
      雖有利害關係，惟系爭不動產登記及貸款，證人確係自己
      所經歷具體事實之第三人，並確係在場參與或聞見待證事
      實，而證人丑○○及子○○與證人己○○、丁○○間，並
      不相識，但一致證明系爭貸款確係黃雙霖所親自辦理及對
      保屬實，足見其等證述並非虛偽，應堪採信。又，在必要
      共同訴訟，共同訴訟人中一人之行為，不利於共同訴訟人
      者，其效力不及於全體，固為民事訴訟法第56條第1項第1
      款所明定，然法院如以共同訴訟人中一人之陳述，為其認
      定事實得心證之訴訟資料，仍為法之所許。是本院以己○
      ○之陳述為認定事實之訴訟資料，於法亦無不合。
    4.次按借貸契約為諾成契約，因當事人雙方意思表示一致而
      成立，契約書之作成，亦不以由當事人本人自寫為必要，
      簽名更得以蓋章代之。系爭貸款係由黃雙霖所親自辦理，
      有如前述，則系爭借貸契約有效成立，至為顯然。故系爭
      借貸契約文書之簽名縱使與黃雙霖生前之黃「」霖之簽
      名不同，或黃雙霖生前患有腎臟病，必須每天洗腎，無法
      正常工作及收入，亦無任何存款或積蓄，及上訴人提出授
      信審核書記載黃雙霖於92 年間有100萬元收入，均與系爭
      借貸契約之成立不生影響。且系爭不動產並非黃雙霖所購
      買，早為己○○所明知，亦經被上訴人己○○於前開背信
      刑事案件及本院證述在卷，被上訴人尚在質疑黃雙霖有無
      能力購買系爭不動產云云，尤無可取。
    5.再者消費借貸因金錢或其他代替物之交付而生效力，所謂
      「交付」，原不以現實交付為限，倘貸與人已依轉帳方式
      ，將貸款撥入借用人之銀行帳戶內以代交付者，自仍發生
      與現實交付同等之效力。查被繼承人黃雙霖與參加人中壢
      分行於93 年2月10日簽訂借貸契約，約定系爭借款之交付
      方式，由參加人將系爭借款撥入黃雙霖設於參加人中壢分
      行活期儲蓄存款第000-000-00000-0帳戶 （見原審卷第35
      頁住宅貸款契約第1條第1款），嗣參加人中壢分行於93年
      2月23日將400萬元借款撥入黃雙霖上開帳戶，有轉帳收入
      傳票可稽（見本院卷第21頁），上訴人前揭之主張，自非
      無據。
  (二)關於被上訴人之清償責任部分：
    1.按遺產繼承人，除配偶外，依左列順序定之：一、直系血
      親卑親屬。二、父母。三、兄弟姊妹。四、祖父母。民法
      第1138條，定有明文。
    2.本件被繼承人黃雙霖於於94 年4月25日死亡，其死亡時配
      偶蘇澖珍雖係大陸地區人民，惟於黃雙霖死亡時起尚未逾
      三年，其父黃記船即於95 年2月25日過世，是時其繼承人
      仍為黃雙霖配偶蘇澖珍，換言之，蘇澖珍之繼承權仍未消
      滅，黃記船於死亡前自非黃雙霖之繼承人。
    3.再按大陸地區人民繼承臺灣地區人民之遺產，應於繼承開
      始起三年內以書面向被繼承人住所地之法院為繼承之表示
      ；逾期視為拋棄其繼承權。臺灣地區與大陸地區人民關係
      條例第66條，亦有規定。又，繼承之拋棄，溯及於繼承開
      始時發生效力。故法定繼承人之繼承權如經合法拋棄，即
      依法喪失繼承權。
    4.本件被繼承人黃雙霖於於94 年4月25日死亡，其死亡時配
      偶蘇澖珍雖係大陸地區人民，自黃雙霖於94 年4月25日死
      亡起算，至97 年4月25日始滿三年，而蘇澖珍並未向管轄
      法院聲請為繼承或限定繼承或拋棄繼承之表示，有原法院
      家事法庭97 年5月20日函可稽（見原審卷第42頁），依上
      開規定，其繼承權視為拋棄，並溯及於繼承開始時發生效
      力。而黃雙霖之兄弟姊妹為其第三順位之法定繼承人，除
      已視為拋棄繼承者外，自應由被上訴人直接繼承被繼承人
      黃雙霖之遺產，負擔其債務，灼然可見。從而，上訴人主
      張被上訴人應負責清償系爭債務，即屬有據。
  (三)關於有無民法繼承編施行法第1條之3第4項規定適用部分：
    1.按「繼承在民法繼承編中華民國98 年5月22日修正施行前
      開始，繼承人因不可歸責於己之事由或未同居共財者，於
      繼承開始時無法知悉繼承債務之存在，致未能於修正施行
      前之法定期間為限定或拋棄繼承，且由其繼續履行繼承債
      務顯失公平者，於修正施行後，以所得遺產為限，負清償
      責任。」民法繼承篇施行法第1之3條第4 項定有明文。又
      上述規定係於98 年6月10日配合民法第1148條以下有關概
      括繼承改採限定繼承而增訂，考民法第1148條以下改採限
      定繼承之目的，係在於避免繼承人因不知法律而未於法定
      期間內為限定或拋棄繼承之聲請，致背負繼承債務而影響
      生計之不合理現象；且如強令繼承人須負無限責任，以其
      本身固有財產清償，將使繼承人因天外飛來之債務，代代
      不能脫卸負累，實有違民法公平正義之精神。又因民法修
      正後之第1148條以下僅適用於修正公布後之繼承案件，對
      於修正公布前者，固有溯及適用之必要，但為求維護債權
      人之信賴、法安定性及避免有害交易安全，故於施行法增
      訂本條並限縮其溯及之範圍，僅適用於98 年5月22日前在
      適用概括繼承舊制下，因不可歸責於繼承人之事由，或未
      同財共居者，未能在法定期間內為限定或拋棄繼承等原因
      ，致繼承人受其所不知債務拘束，而顯失公平之案件（立
      法理由參照）。
    2.查系爭債務，係被繼承人黃雙霖受訴外人丁○○之託，登
      記為系爭不動產之所有人，並以該不動產為擔保向參加人
      中壢分行所借之貸款，實際借款人為丁○○，有如前述，
      而被上訴人壬○○○、乙○○○、戊○○為黃記船之女，
      出嫁時即已遷出多時，未與被繼承人黃雙霖同居共財，而
      其餘被上訴人亦無法於繼承開時始知悉黃雙霖有系爭借款
      之債務，經上訴人聲請發支付命令，始知悉黃雙霖遺有系
      爭借款而聲明異議，且被繼承人黃雙霖死亡時，尚有配偶
      為繼承人，迨至97 年4月25日黃雙霖死亡滿三年，而其配
      偶蘇澖珍未向管轄法院聲請繼承，亦為被上訴人所不知情
      ，無從為拋棄或限定繼承之表示。上訴人於97年4月25 日
      黃雙霖死亡滿三年，其配偶蘇澖珍繼承權視為拋棄，即於
      同年6月10 日聲請支付命令，有聲請狀可稽（支付命令卷
      第3 頁）。且上訴人所受債權讓與之系爭債權，係參加人
      因求償困難而出售之債權，如由被上訴人為被繼承人黃雙
      霖負全部之清償責任，亦顯失公平。從而，被上訴人抗辯
      請求依前揭規定，就其繼承黃雙霖所得之遺產，負清償之
      責，核非無據，應予准許。
    3.上訴人雖主張其中被上訴人己○○自始知悉其被繼承人黃
      雙霖之借款經過，但避而不談，應無上開規定之適用云云
      。但被上訴人己○○雖介紹黃雙霖為丁○○就系爭不動產
      辦理所有權人登記，並不知道就此借款契約，有繼承上之
      法律關係，且當時尚有繼承人即黃雙霖之配偶蘇澖珍繼承
      其遺產之可能，揆諸前開說明，上訴人之主張，核無可取
      。
七、從而，上訴人本於消費借貸及繼承之法律關係，請求被上訴
    人連帶給付400 萬元及依契約所定之利息及違約金，為有理
    由，應予准許。原審為上訴人敗訴之判決，尚有未洽。上訴
    意旨就此部分指摘原判決不當，求予廢棄改判，為有理由。
    惟本件由其等繼續履行繼承債務顯失公平，有如前述，故應
    以所得遺產為限，負清償責任。本院爰將原判決廢棄改判，
    如主文第2項所示。
八、本件事證已臻明確，兩造其餘之陳述及其攻擊防禦方法，經
    審酌核與判決結果不生影響，不再一一論述，併此敘明。
據上論結，本件上訴為有理由，依民事訴訟法第450條、第85 條
第2項、第86條第1項但書、第463條、第385條第1 項前段，判決
如主文。
中    華    民    國    99    年    10    月    12    日
                    民事第八庭
                        審判長法  官  許正順
                              法  官  鄭威莉
                              法  官  連正義
正本係照原本作成。
如不服本判決，應於收受送達後20日內向本院提出上訴書狀，其
未表明上訴理由者，應於提出上訴後20日內向本院補提理由書狀
（均須按他造當事人之人數附繕本）上訴時應提出委任律師或具
有律師資格之人之委任狀；委任有律師資格者，另應附具律師資
格證書及釋明委任人與受任人有民事訴訟法第466條之1第1項但
書或第2項（詳附註）所定關係之釋明文書影本。如委任律師提
起上訴者，應一併繳納上訴審裁判費。
中    華    民    國    99    年    10    月    12    日
                              書記官  周淑靜
附註：
民事訴訟法第466條之1（第1項、第2項）：
對於第二審判決上訴，上訴人應委任律師為訴訟代理人。但上訴
人或其他法定代理人具有律師資格者，不在此限。
上訴人之配偶、三親等內之血親、二親等內之姻親，或上訴人為
法人、中央或地方機關時，其所屬專任人員具有律師資格並經法
院認為適當者，亦得為第三審訴訟代理人。

司法院資訊處製作；財團法人民間司法改革基金會備份。
